【裁判字號】    98,訴,144
【裁判日期】    980423
【裁判案由】    違反台灣地區與大陸地區人民關係條例等
【裁判全文】
臺灣屏東地方法院刑事判決               98年度訴字第144號
公  訴  人  臺灣屏東地方法院檢察署檢察官
被      告  甲○○
            丙○○
上列被告因違反台灣地區與大陸地區人民關係條例等案件，經檢
察官提起公訴（98年度偵字第49號），被告於準備程序期日就被
訴事實為有罪之陳述，本院合議庭裁定由受命法官獨任進行簡式
審判程序，判決如下：
    主  文
甲○○連續犯臺灣地區與大陸地區人民關係條例第七十九條第一
項之使大陸地區人民非法進入臺灣地區罪，處有期徒刑壹年肆月
，減為有期徒刑捌月，緩刑貳年，並於九十八年十二月三十一日
前向公庫支付新臺幣柒萬元。
丙○○共同犯修正前臺灣地區與大陸地區人民關係條例第七十九
條第一項之使大陸地區人民非法進入臺灣地區罪，處有期徒刑拾
月，減為有期徒刑伍月，如易科罰金，以銀元佰元即新臺幣玖
佰元折算壹日，緩刑貳年，並於九十八年十二月三十一日前向公
庫支付新臺幣伍萬元。
    事  實
一、甲○○明知大陸地區人民乙○○（亦經檢察官提起公訴，惟
    其已於民國94年3 月4 日遭強制出境）企圖入境臺灣地區打
    工賺取薪資，並無與其結婚之意思，在丙○○之媒介下，與
    丙○○共同基於使大陸地區人民非法進入臺灣地區之犯意聯
    絡，暨與丙○○、乙○○共同基於行使使公務員登載不實文
    書之犯意聯絡，由丙○○陪同甲○○於90年8 月10日出境，
    甲○○與乙○○於同年8 月22日在大陸地區福建省福州市辦
    理結婚登記，完成形式上之結婚手續，取得中華人民共和國
    福建省福州市公證處（2001）榕公證內民字第6596號結婚證
    明書。甲○○於同年8 月25日回國後，復於同年9 月4 日持
    上開證明書向財團法人海峽交流基金會（下稱海基會）辦理
    認證，取得海基會核發之（90）南核字第05009 號證明書，
    再於同日持上開證明書並經丙○○陪同，親自前往屏東縣春
    日鄉戶政事所辦理結婚登記，致使不知情之承辦人員將此不
    實事項登載於其職務上所掌之電腦戶政資料管理檔案公文書
    即戶籍登記簿及甲○○之國民身分證上，並核發甲○○與乙○○結婚之戶籍謄本，足生損害於戶政機關對於戶籍管理之
    正確性。迨辦畢結婚登記，取得戶籍謄本及變更國民身分證
    配偶欄後，甲○○於同日前往屏東縣政府警察枋寮分局古華
    派出所填寫「大陸地區人民進入臺灣地區保證書」，並提出
    前述登載不實之戶籍謄本，經承辦員警實質審查後簽註意見
    ，又於同年月7 日，提出上開保證書及登載不實之戶籍謄本
    等文書，以探親名義，向內政部入出境管理局（現已改為內
    政部入出國及移民署，以下簡稱境管局）申請發給乙○○大
    陸地區人民進入臺灣地區旅行證，經承辦人員為實質審查後
    ，仍未察覺有異，遂據以發給旅行證，而使乙○○於同年10
    月18日由高雄機場非法進入臺灣地區，甲○○並自乙○○處
    取得其報酬新臺幣（下同）3 萬元。
二、甲○○復承前使大陸地區人民非法進入臺灣地區之犯意，及
    與乙○○共同基於行使使公務員登載不實文書之犯意聯絡，
    連續為下列行為：
  (一)於91年5 月2 日前往屏東縣政府警察局枋寮分局古華派出所
    填寫「大陸地區人民進入臺灣地區保證書」，並提出前述登
    載不實之戶籍謄本，經承辦員警實質審查後簽註意見，又於
    同年月3 日，提出上開保證書及登載不實之戶籍謄本等文書
    ，以探親名義，向境管局申請發給乙○○大陸地區人民進入
    臺灣地區旅行證，經承辦人員為實質審查後，仍未察覺有異
    ，遂據以發給旅行證而使乙○○於同年6 月15日由桃園機場
    非法進入臺灣地區。
  (二)於92年3 月15日前往屏東縣政府警察局枋寮分局春日分駐所
    填寫「大陸地區人民進入臺灣地區保證書」，並提出前述登
    載不實之戶籍謄本，經承辦員警實質審查後簽註意見，又於
    同年月18日，委由不知情之邱昌仁，提出上開保證書及登載
    不實之戶籍謄本等文書，以探親名義，向境管局申請發給乙○○大陸地區人民進入臺灣地區旅行證，經承辦人員為實質
    審查後，仍未察覺有異，遂據以發給旅行證，而使乙○○於
    同年4 月15日由桃園機場非法進入臺灣地區。
  (三)於92年8 月27日前往屏東縣政府警察局枋寮分局春日分駐所
    填寫「大陸地區人民進入臺灣地區保證書」，並提出前述登
    載不實之戶籍謄本，經承辦員警實質審查後簽註意見，又於
    同年9 月9 日，委由不知情之賴育生，提出上開保證書及登
    載不實之戶籍謄本等文書，以探親名義，向境管局申請發給
    乙○○大陸地區人民進入臺灣地區旅行證，經承辦人員為實
    質審查後，仍未察覺有異，遂據以發給旅行證，而使乙○○
    於93年3 月13日由金門非法進入臺灣地區。
  (四)於93年8 月12日前往屏東縣政府警察局枋寮分局春日分駐所
    填寫「大陸地區人民進入臺灣地區保證書」，並提出前述登
    載不實之戶籍謄本，經承辦員警實質審查後簽註意見，又於
    同年8 月18日，委由不知情之張凱翔，提出上開保證書及登
    載不實之戶籍謄本等文書，以探親名義，向境管局申請發給
    乙○○大陸地區人民進入臺灣地區旅行證，經承辦人員為實
    質審查後，仍未察覺有異，遂據以發給旅行證，而乙○○於
    94 年3月3 日欲由馬祖非法進入臺灣地區時，因面談未過，
    上開旅行證亦遭撤銷，並於翌日強制出境。
二、案經內政部入出國及移民署專勤事務第二大隊屏東縣專勤隊
    報告偵辦。
    理  由
一、按除被告所犯為死刑、無期徒刑、最輕本刑為3 年以上有期
    徒刑之罪或高等法院管轄第一審案件者外，於法院行準備程
    序進行中，被告先就被訴事實為有罪之陳述時，審判長得告
    知被告簡式審判程序之旨，並聽取當事人、代理人、辯護人
    及輔佐人之意見後，裁定進行簡式審判程序，刑事訴訟法第
    273 條之1 第1 項定有明文，本件被告所為係犯死刑、無期
    徒刑、最輕本刑為3 年以上有期徒刑以外之罪，其於準備程
    序中就被訴事實為有罪之陳述，經法官告知簡式審判程序之
    旨，並聽取公訴人、被告之意見後，本院合議庭乃裁定由受
    命法官獨任進行簡式審判程序，合先敘明。又簡式審判程序
    之證據調查，不受刑事訴訟法第159 條第1 項、第161 條之
    2 、第161 條之3 、第163 條之1 及第164 條至第170 條規
    定之限制，刑事訴訟法第273 條之2 亦定有明文，故本件審
    理依該規定，亦排除嚴格證據調查，併予敘明。
二、上開事實，業據被告甲○○、丙○○於警、偵訊及本院審理
    時均坦承不諱，並有結婚公證書、海基會認證證明、戶籍謄
    本、大陸地區人民進入臺灣地區保證書、大陸地區人民進入
    臺灣地區旅行證申請書、委託書、結婚登記申請書、旅客入
    出境紀錄查詢、大陸地區人民申請來台查詢等資料附卷可稽
    ，是被告2 人上開自白核與事實相符，堪以採信。從而，本
    件事證明確，被告犯行洵堪認定，自應依法論科。
三、按行為後法律有變更者，適用行為時之法律。但行為後之法
    律有利於行為人者，適用最有利於行為人之法律，刑法第2
    條第1 項定有明文。再按行為後法律有變更者，應將行為時
    之法律與裁判時之法律比較適用最有利於行為人之法律；又
    新舊刑法關於刑之規定，雖同採從輕主義，惟比較時仍應就
    罪刑有關之共犯、未遂犯、連續犯、牽連犯以及累犯加重、
    自首減輕、暨其他法定加減原因、與加減比例等一切情形，
    綜其全部之結果，而為比較，再適用有利於行為人之法律處
    斷，而不得一部割裂分別適用不同之新舊法（95年第8 次刑
    事庭會議決議參照）。本件被告2 人行為後，臺灣地區與大
    陸地區人民關係條例業已於92年10月29日修正，同年12月31
    日施行，又94年2 月2 日修正之刑法則已於95年7 月1 日施
    行，本案論罪科刑所適用之刑法及特別法法律有所變更，茲
    詳述如下：
  (一)修正後臺灣地區與大陸地區人民關係條例第79條第1 項規定
    違反同條例第15條第1 款規定者，處1 年以上7 年以下有期
    徒刑，得併科新臺幣100 萬元以下罰金，法定刑較修正前同
    條項所定之「5 年以下有期徒刑、拘役或科或併科新臺幣50
    萬元以下罰金」為重，惟刑法修正刪除前之連續犯，其行為
    實施中，如法律有變更，一部觸犯舊法，一部涉及新法時，
    應依最後行為時之新法處斷，並無行為後法律變更而須比較
    新舊法適用之問題（最高法院96年度台上字第3821號判決意
    旨參照），是共同被告乙○○第2 次起非法入境臺灣地區時
    ，已於臺灣地區與大陸地區人民關係條例修正施行後，依據
    前開說明，應適用新法，並無比較新舊法之問題。
  (二)法定刑有罰金刑部分，依修正後刑法第33條第5 款「罰金：
    新臺幣1 千元以上，以百元計算之」規定觀之，最低額為新
    臺幣1 千元；而修正前刑法第33條第5 款規定「罰金：銀元
    1 元以上」，銀元1 元即新臺幣3 元，是經比較後，以修正
    前刑法第33條第5 款規定較有利於被告。
  (三)修正前刑法第28條原規定「2 人以上共同實施犯罪之行為者
    ，皆為正犯」，經修正為「2 人以上共同實行犯罪之行為者
    ，皆為正犯」，即將舊法之「實施」修正為「實行」。新法
    共同正犯之範圍已有限縮，排除陰謀犯、預備犯之共同正犯
    。新舊法就共同正犯之範圍既因此而有變動，自屬犯罪後法
    律有變更，而非僅屬純文字修正，應有新舊法比較適用之問
    題（最高法院96年度台上字第934 號判決意旨參照）。本件
    被告基於共同犯罪意思參與犯罪構成要件行為，不論依新舊
    法規定，均構成共同正犯，新法並非較有利於被告，依從舊
    從輕原則，應適用修正前刑法第28條之規定處斷。
  (四)被告多次行使使公務員登載不實文書犯行及2 次使大陸地區
    人民非法進入臺灣地區犯行，依修正前刑法第56條連續犯規
    定，僅論以一罪，得加重其刑至2 分之1 ，惟修正後刑法已
    刪除刑法第56條連續犯之規定，則被告上開多次行使使公務
    員登載不實文書及2 次使大陸地區人民非法進入臺灣地區罪
    犯行，依修正後刑法，必須論以數罪，而予分論併罰，比較
    新舊法之結果，以行為時即修正前刑法第56條之規定較有利
    於被告。
  (五)依修正前即行為時之刑法第55條規定，被告行使使公務員登
    載不實文書罪及使大陸地區人民非法進入臺灣地區罪2 罪間
    ，有方法目的之牽連關係，應從一重處斷，惟修正後之刑法
    已刪除牽連犯之規定，則所犯上述各罪應依數罪併罰之規定
    分論併罰。比較新舊法之結果，修正前之規定較有利於被告
    。
  (六)綜上，依整體比較之結果，以適用行為時之舊法於被告較為
    有利，爰依刑法第2 條第1 項前段之規定，適用行為時即修
    正前之刑法予以論處。
  (七)關於易科罰金部分，因與罪刑或刑罰加重減輕無涉，而屬刑
    罰裁量權之行使，自無庸列入上開整體比較之範圍，得分別
    適用最有利於行為人之法律（最高法院96年度台上字第2233
    號判決、96年度台非字第16、第58號判決意旨可資參照）。
    依被告行為時之刑法第41條第1 項及罰金罰鍰提高標準條例
    第2 條規定，係以新臺幣3 百元、6 百元或9 百元折算一日
    ；依修正後刑法第41條第1 項規定，則係以新臺幣1 千元、
    2 千元或3千 元折算一日，經比較新舊法，以被告行為時之
    法律對被告較為有利，自應適用修正前刑法及罰金罰鍰提高
    標準條例等相關規定。
  (八)犯罪在新法施行前，新法施行後，緩刑之宣告，應適用新法
    第74條之規定（最高法院95年度第8 次刑事庭會議決議參照
    ）。是緩刑之規定，應逕行適用新法。
四、按申請結婚登記而提出證明文件供查驗後，戶政機關即應予
    以登載，戶籍法施行細則第14條第1 項、第21條規定甚詳，
    是關於結婚之戶籍登記，戶籍機關當僅有形式審查，尚無實
    質審認當事人間結婚之真偽性，復觀戶籍法第76條定有申請
    人故意為不實申請之罰則乙節亦明，因此明知無結婚之實，
    卻使戶政機關之公務員為結婚之登記，自構成刑法第214 條
    之明知為不實事項，而使公務員登載不實之犯行。次按臺灣
    地區與大陸地區人民關係條例第79條對於違反同條例第15條
    第1 款所定不得使大陸地區人民非法進入臺灣地區之處罰，
    旨在防止大陸地區人民非法進入臺灣地區，以維護臺灣地區
    之安全與安定；所稱「非法」，自應從實質上之合法性予以
    判斷，凡評價上違反法秩序之方法，均屬「非法」。故在大
    陸地區通謀虛偽結婚，以不實之結婚證明辦理相關戶籍登記
    、入境等手續，憑以進入臺灣地區，其所持之入境許可文件
    雖係入出境主管機關所核發，形式上為合法，但因以不正方
    式而取得，即不具實質上之合法性，仍屬非法進入臺灣地區
    （最高法院97年度台上字第5162號判決意旨可資參照）。
五、核被告丙○○所為，係犯修正前刑法第216 條、第214 條之
    行使使公務員登載不實文書罪及修正前臺灣地區與大陸地區
    人民關係條例第79條第1 項使大陸地區人民非法進入臺灣地
    區罪。被告丙○○與甲○○就上開所犯修正前臺灣地區與大
    陸地區人民關係條例第79條第1 項使大陸地區人民非法進入
    臺灣地區罪部分，有犯意聯絡與行為分擔；被告丙○○、甲○○及乙○○就上開所犯修正前刑法第216 條、第214 條之
    行使使公務員登載不實文書罪部分，有犯意聯絡與行為分擔
    ，皆屬共同正犯。前揭使公務員登載不實行為，為行使行為
    吸收，不另論處。又於該次辦理共同被告乙○○之進入臺灣
    地區旅行證過程中，雖先後向警察機關及境管局行使登載不
    實之戶籍謄本，然此些於同一申請入境程序中之數行為，係
    於密切接近之時地實施並侵害同一法益，且主觀上出於使共
    同被告乙○○順利進入臺灣地區之目的，各行為之獨立性極
    為薄弱，依一般社會觀念難以強行分離，是該申請程序中之
    數行使登載不實之戶籍謄本行為可視為一申請程序之數個階
    段，應包括於一行為予以評價，為接續犯，而論以一罪。被
    告丙○○行使使公務員登載不實公文書之目的在使大陸地區
    人民非法進入臺灣地區，故所犯上開2 罪，有方法目的之牽
    連犯關係，應依修正前刑法第55條之規定，從一重論以修正
    前臺灣地區與大陸地區人民關係條例第79條第1 項之使大陸
    地區人民非法進入臺灣地區罪。核被告甲○○所為，係犯修
    正前刑法第216 條、第214 條之行使使公務員登載不實文書
    罪及臺灣地區與大陸地區人民關係條例第79條第1 項使大陸
    地區人民非法進入臺灣地區罪。被告甲○○雖於共同被告乙○○如事實欄第一部分入境臺灣時擔任人頭收取報酬3 萬元
    ，但乏證據證明其有賴此維生之意，是被告甲○○既無常業
    關係，此部分自應論以通常之修正前臺灣地區與大陸地區人
    民關係條例第79條第1 項之罪；又共同被告乙○○如事實欄
    第二、(一)至第二、(四)部分起入境臺灣地區，被告甲○○並無
    收取金錢，難認有何營利意圖，是就事實欄第二、(一)至第二
    、(三)部分應構成臺灣地區與大陸地區人民關係條例第79條第
    1 項之罪；就事實欄第二、(四)部分則應構成臺灣地區與大陸
    地區人民關係條例第79條第4 項、第1 項之罪。被告甲○○
    與共同被告丙○○、乙○○就上開事實欄第一部分之行使使
    公務員登載不實文書罪有犯意聯絡及行為分擔；與共同被告
    丙○○就上開事實欄第一部分之使大陸地區人民非法進入臺
    灣地區罪，有犯意聯絡及行為分擔，均為共同正犯。被告與
    共同被告乙○○就事實欄第二、(一)至第二、(四)部分之行使使
    公務員登載不實文書罪有犯意聯絡及行為分擔，而共同被告
    丙○○於本院審理時供陳：共同被告乙○○第1 次入境後，
    其便未見過乙○○等語明確，核與共同被告甲○○於本院審
    理時所證：後來伊再幫乙○○辦入境，就沒有再與丙○○聯
    絡等語相符，故此些部分，共同被告丙○○並未參與過問，
    故使大陸地區人民非法進入臺灣地區罪部分並無共犯，併此
    敘明。被告甲○○就事實欄第二、(二)至第二、(四)部分為共同
    被告乙○○辦理旅行證，係委由不知情之代辦業者邱昌仁、
    賴育生及張凱翔行使使公務員登載不實公文書以辦理一節，
    為間接正犯。前揭使公務員登載不實行為，為行使行為吸收
    ，不另論處。又於各該為共同被告乙○○之進入臺灣地區旅
    行證過程中，雖先後向警察機關及境管局行使登載不實之戶
    籍謄本，然此些於同一申請入境程序中之數行為，係於密切
    接近之時地實施並侵害同一法益，且主觀上出於使共同被告
    乙○○順利進入臺灣地區之目的，各行為之獨立性極為薄弱
    ，依一般社會觀念難以強行分離，是各該申請程序中之數行
    使登載不實之戶籍謄本行為可視為一申請程序之數個階段，
    應包括於一行為予以評價，為接續犯，而論以一罪。被告甲○○多次行使前揭使公務員登載不實文書犯行及多次使大陸
    地區人民非法進入臺灣地區犯行，均時間緊接，方法相同，
    觸犯構成要件相同之罪名，顯係基於概括犯意為之，皆應依
    修正前刑法第56條之規定論以一罪，並依法加重其刑。又被
    告甲○○行使使公務員登載不實公文書之目的在使大陸地區
    人民非法進入臺灣地區，故所犯上開2 罪，有方法目的之牽
    連犯關係，應依修正前刑法第55條之規定，從一重論以臺灣
    地區與大陸地區人民關係條例第79條第1 項之使大陸地區人
    民非法進入臺灣地區罪。爰審酌被告2 人使大陸地區人民非
    法入境臺灣地區，規避政府行政上對大陸人民之入境管制，
    並造成治安隱藏潛在危險，影響社會安寧秩序，實應受相當
    之刑罰責難；惟念及被告遭查獲後始終坦承犯行，態度良好
    ，顯具深切悔意，再其犯行牟得之利益不高，且圖利態樣顯
    與人蛇集團藉由控制非法入境之人口以營取暴利之程度有異
    暨渠等生活狀況、智識程度等一切情狀，分別量處如主文所
    示之刑，以資懲儆。又中華民國96年罪犯減刑條例業於96年
    7 月4 日公布，自同年7 月16日施行，被告所犯上開之罪，
    犯罪時間在96年4 月24日以前，經核並非該條例第3 條所列
    不予減刑之罪，應依同條例第2 條第1 項第3 款規定，減其
    刑期2 分之1 ，並就被告丙○○部分，依同條例第9 條規定
    ，另諭知易科罰金之折算標準。末查，被告2 人均未曾因故
    意犯罪受有期徒刑以上刑之宣告，此有被告2 人之台灣高等
    法院被告前案紀錄表附卷各1 份在卷可佐，渠等經此教訓，
    自當知所警惕，而信無再犯之虞，本院綜核各情，認上開有
    期徒刑之宣告，已足促渠2 人警惕，所宣告之刑，以暫不執
    行為適當，均諭知緩刑2 年，並命被告丙○○於98年12月31
    日前向公庫支付5 萬元；被告甲○○於同日前向公庫支付7
    萬元。
據上論斷，依刑事訴訟法第273 條之1 第1 項、第299 條第1 項
前段，修正前臺灣地區與大陸地區人民關係條例第79條第1 項，
臺灣地區與大陸地區人民關係條例第79條第1 項，刑法第11條前
段、第2 條第1 項前段、第74條第1 項第1 款、第2 項第4 款，
修正前刑法第28條、第56條、第216 條、第214 條、第55條、第
41條第1 項前段，刑法施行法第1 條之1 ，修正前罰金罰鍰提高
標準條例第2 條，中華民國96年罪犯減刑條例第2 條第1 項第3
款、第7 條、第9 條，判決如主文。
本案經檢察官廖華君到庭執行職務
中    華    民    國    98    年    4     月    23    日
                  刑事第五庭    法  官  程士傑
以上正本證明與原本無異。
如不服本判決應於收受判決後10日內向本院提出上訴書狀，並應
敘述具體理由；其未敘述上訴理由者，應於上訴期間屆滿後20日
內向本院補提理由書（均須按他造當事人之人數附繕本）「切勿
逕送上級法院」。
中    華    民    國    98    年    4     月    23    日
                                書記官  孫秀桃
附錄論罪科刑法條：
修正前臺灣地區與大陸地區人民關係條例第79條第1 項
違反第15條第1 款規定者，處5 年以下有期徒刑、拘役或科或併
科新臺幣五十萬元以下罰金。
臺灣地區與大陸地區人民關係條例第79條第1 項
違反第 15 條第 1 款規定者，處 1 年以上 7 年以下有期徒刑，
得併科新臺幣一百萬元以下罰金。
修正前刑法第216 條
行使第 210 條至第 215 條之文書者，依偽造、變造文書或登載
不實事項或使登載不實事項之規定處斷。
修正前刑法第214 條
明知為不實之事項，而使公務員登載於職務上所掌之公文書，足
以生損害於公眾或他人者，處3 年以下有期徒刑、拘役或500 元
以下罰金。


司法院資訊處製作；財團法人民間司法改革基金會備份。
